【裁判字號】    99,訴,465
【裁判日期】    990709
【裁判案由】    塗銷抵押權設定登記
【裁判全文】
臺灣高雄地方法院民事判決               99年度訴字第465號
原      告  庚○○
被      告  戊○○
            己○○
            丙○○
            丁○○
            乙○○
上  一  人
訴訟代理人  甲○○○
上列當事人間請求塗銷抵押權設定登記事件，本院於民國99年6
月25日言詞辯論終結，判決如下：
    主    文
確認被告丙○○、被告丁○○、被告乙○○對被告戊○○及被告
己○○所有坐落於如附表所示之土地及建物，分別經高雄縣路竹
地政事務所以民國九十七年路普字一三五一○號收件，於民國九
十七年三月三日登記；以民國九十七年路普字○二二七○○號收
件，於民國九十七年四月七日登記之新台幣壹仟貳佰萬元抵押權
所擔保民國九十七年二月二十九日成立之消費借貸債權，於逾新
台幣壹佰貳拾伍萬元部分不存在。
原告其餘之訴駁回。
訴訟費用由被告負擔十分之九，餘由原告負擔。
    事實及理由
一、按訴狀送達後，原告不得將原訴變更或追加他訴，但擴張或
    減縮應受判決事項之聲明者，不在此限，民事訴訟法第255
    條第1 項第3 款定有明文。查：本件原告起訴先位聲明：(一)
    確認被告戊○○及己○○所有如附表所示之土地及建物共同
    提供給被告丙○○、丁○○及乙○○所為新台幣（下同）1,
    200 萬元之普通抵押權設定行為無效。(二)丙○○、丁○○及
    乙○○應將前項之撤銷部分予以塗銷抵押權之登記；備位聲
    明：(一)確認戊○○及己○○所有如附表所示之土地及建物（
    下稱系爭不動產）共同提供給被告丙○○、丁○○及乙○○
    所為1,200 萬元之普通抵押權設定行為應予撤銷。(二)丙○○
    、丁○○及乙○○應將前項之抵押權之塗銷。嗣於民國99年
    6 月25日本院審理中變更為：(一)確認丙○○、丁○○及乙○○對戊○○及己○○所有之系爭不動產，經高雄縣路竹地政
    事務所以97年路普字13510 號收件於97年3 月3 日登記、以
    97年路普字022700號收件於97年4 月7 日登記之1,200 萬元
    抵押權（下稱系爭抵押權）所擔保於97年2 月29日成立之1,
    200 萬元消費借貸債權（下稱系爭債權）不存在。(二)戊○○
    、己○○及丙○○應將系爭抵押權登記予以塗銷。而按，原
    告並未變更其請求權基礎，應僅屬訴之聲明之減縮，合於前
    揭規定，先予敘明。
二、原告主張：原告之母高盧玉鳳為戊○○及己○○之債權人，
    對彼等有241 萬元之債權，嗣於97年12月5 日及98年3 月5
    日分別移轉予原告，並已通知戊○○及己○○。詎戊○○及
    己○○對於上開債務置之不理，並於97年7 月29日與被告丙○○、丁○○及乙○○通謀，成立虛偽之系爭債權，並持系
    爭不動產，分別於97年3 月3 日及97年4 月7 日設定系爭抵
    押權以供擔保。被告設定系爭抵押權以擔保彼等間虛偽之系
    爭債權之行為，已致原告私法上之請求權無法獲得滿足，而
    有確認系爭債權不存在之必要。又戊○○及己○○怠於行使
    權利以除去妨害所有權之系爭抵押權設定登記，爰依民法第
    242 條規定，代位戊○○及己○○行使民法第767 條中段所
    有物妨害除去請求權，以塗銷系爭抵押權設定登記等情。並
    聲明：如前減縮後聲明所述。
三、被告則以：丙○○、丁○○及乙○○已替戊○○、己○○償
    還高雄縣阿蓮鄉農會（下稱阿蓮鄉農會）之欠款103 萬元及
    謝寬約之欠款22萬元，且戊○○、己○○於88年間以訴外人
    即被告之父孫士所有之高雄縣阿蓮鄉○○段1558地號土地（
    下稱1558地號土地），向阿蓮鄉農會抵押借款300 萬元，另
    以孫士名下高雄縣阿蓮鄉○○段41地號土地（下稱41地號土
    地）向兆豐國際商業銀行股份有限公司（下稱兆豐銀行）抵
    押借款700 萬元，嗣後1558地號土地遭拍賣，致丙○○無法
    繼承，並造成丙○○、丁○○及乙○○於繼承41地號土地時
    須承受抵押借款債務，而受有損失，折算後，戊○○、己○○各積欠丙○○、丁○○及乙○○400 萬元，故系爭抵押權
    擔保之系爭債權1,200 萬元，即丙○○、丁○○及乙○○之
    債權額各400 萬元，均屬實在等語，資為抗辯。並聲明：原
    告之訴駁回。
四、兩造不爭執事項：
  (一)原告之母高盧玉鳳為戊○○及己○○之債權人，對彼等有24
    1 萬元之債權，嗣於97年12月5 日及98年3 月5 日分別移轉
    予原告，並已通知戊○○及己○○，有債權確認書兼借據兼
    同意書、債權轉讓移轉證明書（見本院卷第4 頁、第117 頁
    及背面）為佐，且為戊○○及己○○所不爭執（見本院卷第
    164 頁）
  (二)被告於系爭不動產，設定系爭抵押權，以擔保系爭債權，有
    土地登記謄本9 份及建物謄本1 份在卷可憑（見本院卷第5
    至37頁、第98至104 頁）。
五、本件爭點應為：(一)系爭債權是否因出於通謀虛偽意思表示而
    無效？(二)原告依民法第242 條代位戊○○、己○○行使民法
    第767 條妨害除去請求權，訴請塗銷系爭抵押權設定登記，
    有無理由？茲分述如下：
  (一)系爭債權是否因出於通謀虛偽意思表示而無效？
  1.按「確認之訴，非原告有即受確認判決之法律上利益，不得
    提起。而所謂即受確認判決之法律上利益，係指法律關係之
    存否不明確，致原告在私法上之地位有受侵害之危險，而此
    項危險得以對於被告之確認判決除去之者而言」、「確認法
    律關係成立或不成立之訴，如有即受確認判決之法律上利益
    ，縱其所求確認者為他人間之法律關係，亦非不得提起。」
    ，此分別有最高法院42年台上字第1031號判例、32年上字第
    3165號判例意旨可資參照。查兩造對於系爭債權是否存在既
    有爭執，而其存否，關乎系爭抵押權之存續，且原告對戊○○及己○○既有241 萬元債權，若系爭債權確屬存在，則原
    告之241 萬元債權即有不能獲得完全滿足之虞，堪認原告私
    法上之地位即有受侵害之危險，且得以本件確認之判決除去
    ，揆諸前揭說明，原告提起本件確認之訴，應有即受確認判
    決之法律上利益，合先敘明。
  2.次按稱消費借貸者，謂當事人一方移轉金錢或其他代替物之
    所有權於他方，而約定他方以種類、品質、數量相同之物返
    還之契約。當事人之一方對他方負金錢或其他代替物之給付
    義務而約定以之作為消費借貸之標的者，亦成立消費借貸。
    民法第474 條定有明文。又按表意人與相對人通謀而為虛偽
    意思表示者，其意思表示無效。民法第87條前段定有明文。
    又按所謂通謀而為虛偽意思表示，乃指表意人與相對人互相
    故意為非真意之表示而言，故相對人不僅須知表意人非真意
    ，並須就表意人非真意之表示相與而為非真意之合意，亦有
    最高法院62年台上字第316 號判例要旨可參。
  3.原告主張系爭債權乃被告間基於通謀虛偽意思表示所為，應
    不存在等情；而被告雖自承：丙○○、丁○○及乙○○未於
    97年7 月29日實際借款1,200 萬元予戊○○及己○○（見本
    院卷第183 至184 頁）等語，然以前揭情詞置辯。經查：
  (1)丙○○、丁○○及乙○○於97年2 月29日前，已為戊○○及
    己○○清償積欠訴外人阿蓮鄉農會之103 萬元、積欠訴外人
    謝寬約之22萬元等情，有被告提出之代償證明書（見本院卷
    第140 頁）1 紙為證，且為被告所不爭執（見本院卷第184
    至185 頁），堪認戊○○及己○○已因丙○○、丁○○及乙○○之代償行為，對彼等3 人負有共計125 萬元（計算式：
    103 萬元＋22萬元＝125 萬）之債務，參照前開民法第474
    條第2 項規定，被告間約定以之作為系爭債權之部分標的，
    即屬合法。故原告主張告間就系爭債權中之125 萬元借貸，
    為通謀虛偽意思表示，應屬無效云云，自非可採。
  (2)至系爭債權除125 萬元外之1,075 萬（計算式：1,200 萬－
    125 萬＝1,075 萬）部分，被告雖辯稱：戊○○、己○○徵
    得孫士同意，以1558地號土地及41地號土地向阿蓮鄉農會及
    兆豐銀行抵押借款，導致1558地號土地被拍賣，使原可繼承
    該筆土地之丙○○無法繼承，並造成丙○○、丁○○及乙○○於繼承41地號土地時，一併繼受抵押借款債務（見本院卷
    第16 2頁、第184 頁）云云，並提出與彼等所述相符之97年
    2 月29日協議書1 份（見本院卷第152 至153 頁）為佐。然
    1558地號土地及41地號土地於向阿蓮鄉農會及兆豐銀行抵押
    借款時，均屬孫士所有之事實，為被告所自承（見本院卷第
    184 頁），則孫士生前基於其自由意志，將其名下1558地號
    土地及41地號土地提供予戊○○、己○○向銀行或農會抵押
    借款，縱使造成當時其名下1558地號土地及41地號土地設有
    負擔（如抵押權、地上權）而減損其價值，亦屬其有權處分
    財產之行為，他人本難以置喙；況丁○○、丙○○及乙○○
    於借款當時，既尚非前開2 筆土地之所有權人，自不能認彼
    等因1558地號土地及41地號土地遭拍賣或設定負擔，而受有
    損害，且對戊○○及己○○取得損害賠償債權。是丁○○、
    丙○○及乙○○辯稱：戊○○及己○○應賠償彼等因繼承之
    財產遭拍賣或繼受抵押債務所受之損害，並以之作為系爭債
    權之部分標的云云，自不可採。故系爭債權中之1,075 萬，
    應屬通謀虛偽所為，而非真正。
  (3)綜上以觀，被告辯稱系爭債權確有借貸之金額於125 萬元之
    範圍內，核屬有據，逾此金額即1,075 萬元部分，則非可取
    。故原告主張系爭債權中之1,075 萬元部分，係屬通謀虛偽
    意思表示，依民法第87條第1 項規定，應屬無效，並據以請
    求確認系爭債權中1,075 萬元部分不存在，洵屬有據；至原
    告逾上開金額部分之請求，即非可採。
  (二)原告依民法第242 條代位戊○○、己○○行使民法第767 條
    妨害除去請求權，訴請塗銷系爭抵押權設定登記，有無理由
    ？
  1.按抵押權為從物權，以主債權之存在為其存在之前提，故如
    主債權因清償、免除、抵銷或其他原因而消滅時，則抵押權
    自亦當然隨之消滅。惟如主債權一部消滅（或不存在）時，
    則否。此乃基於抵押權不可分性所使然。而抵押權所擔保之
    主債權未全部消滅前，抵押人尚不得請求塗銷該抵押權設定
    登記，最高法院85年台上字227 號判決意旨可資參照。
  2.查，系爭債權雖僅於125 萬元範圍內有效成立，然系爭抵押
    權設定所擔保之系爭債權，其中125 萬元部分既屬存在，而
    戊○○、己○○就上開125 萬元之抵押債務迄未向丁○○、
    丙○○及乙○○為清償，依上開說明，縱系爭抵押權設定登
    記之系爭債權為1,200 萬元，超逾125 萬元之金額，然依法
    既僅得辦理抵押權變更之登記，原告仍不得請求丁○○、丙○○及乙○○塗銷系爭抵押權之設定登記，故原告請求丁○○、丙○○及乙○○應塗銷系爭抵押權設定登記，即非有據
    。
六、綜上所述，原告請求確認被告間就系爭房地所擔保抵押債權
    1,075 萬元部分不存在部分，為有理由，應予准許；至確認
    超過上開金額抵押債權不存在部分，為無理由，應予駁回；
    另原告併請求丁○○、丙○○及乙○○塗銷系爭抵押權設定
    登記，亦無理由，應併予駁回。
七、兩造其餘之攻擊或防禦方法及未經援用證據，經本院斟酌後
    ，認為均不足以影響本判決之結果，自無逐一詳予論駁之必
    要，併此敘明。
八、據上論結，原告之訴為一部有理由，一部無理由，依民事訴
    訟法第79條、第85條第1 項，判決如主文。
中    華    民    國    99    年    7     月    9     日
                  民事第五庭  法  官  李育信
以上正本係照原本作成。
如不服本判決，應於送達後20日內，向本院提出上訴狀並表明上
訴理由，如於本判決送達前提起上訴者，應於判決送達後10日內
補提上訴理由書（須附繕本）。
中    華    民    國    99    年    7     月    9     日
                              書記官  林玉珊
附表
┌──┬────────┬────┬─────┬───┬─────┐
│編號│土地或建物標示  │面積（平│權利範圍  │所有人│抵押權登記│
│    │                │方公尺）│          │      │案號、日期│
├──┼────────┼────┼─────┼───┼─────┤
│1   │高雄縣阿蓮鄉崑崙│1469.32 │5451/10000│戊○○│高雄縣路竹│
│    │段41地號土地    │        │          │      │地政事務所│
│    │                │        │          │      │以97年路普│
│    │                │        │          │      │字13510 號│
│    │                │        │          │      │收件，於97│
│    │                │        │          │      │年3 月3 日│
│    │                │        │          │      │登記      │
├──┼────────┼────┼─────┼───┼─────┤
│2   │高雄縣阿蓮鄉崑崙│988.25  │全部      │己○○│同上      │
│    │段45地號土地    │        │          │      │          │
├──┼────────┼────┼─────┼───┼─────┤
│3   │高雄縣阿蓮鄉崑崙│97.13   │全部      │戊○○│同上      │
│    │段86地號土地    │        │          │      │          │
├──┼────────┼────┼─────┼───┼─────┤
│4   │高雄縣阿蓮鄉崑崙│37.70   │全部      │戊○○│同上      │
│    │段86-1地號土地  │        │          │      │          │
├──┼────────┼────┼─────┼───┼─────┤
│5   │高雄縣阿蓮鄉崑崙│10.30   │全部      │戊○○│同上      │
│    │段89-1地號土地  │        │          │      │          │
├──┼────────┼────┼─────┼───┼─────┤
│6   │高雄縣阿蓮鄉崑崙│188.06  │1/4       │戊○○│同上      │
│    │段302 地號土地  │        │          │      │          │
├──┼────────┼────┼─────┼───┼─────┤
│7   │高雄縣阿蓮鄉崑崙│30.84   │全部      │戊○○│高雄縣路竹│
│    │段89地號土地    │        │          │      │地政事務所│
│    │                │        │          │      │以97年路普│
│    │                │        │          │      │字22700 號│
│    │                │        │          │      │收件，於97│
│    │                │        │          │      │年4 月7 日│
│    │                │        │          │      │登記      │
├──┼────────┼────┼─────┼───┼─────┤
│8   │高雄縣阿蓮鄉崑崙│55.11   │1/4       │戊○○│同上      │
│    │段302-1 地號土地│        │          │      │          │
├──┼────────┼────┼─────┼───┼─────┤
│9   │高雄縣阿蓮鄉崑崙│54.21   │1/4       │戊○○│同上      │
│    │段302-2 地號土地│        │          │      │          │
├──┼────────┼────┼─────┼───┼─────┤
│10  │高雄縣阿蓮鄉崑崙│237.54  │全部      │戊○○│高雄縣路竹│
│    │段57建物（門牌號│        │          │      │地政事務所│
│    │碼：高雄縣阿蓮鄉│        │          │      │以97年路普│
│    │王庫103- 5號）  │        │          │      │字13510 號│
│    │                │        │          │      │收件，於97│
│    │                │        │          │      │年3 月3 日│
│    │                │        │          │      │登記      │
└──┴────────┴────┴─────┴───┴─────┘

司法院資訊處製作；財團法人民間司法改革基金會備份。
